【裁判字號】    89,上易,207
【裁判日期】    890831
【裁判案由】    妨害名譽
【裁判全文】
臺灣高等法院花蓮分院刑事判決            八十九年度上易字第二七號
    上  訴  人  臺灣臺東地方法院檢察署檢察官
    被      告  乙○○
    選任辯護人  郭重鑾
右列上訴人因被告妨害名譽案件，不服臺灣臺東地方法院八十八年年度易字第二四二
號中華民國八十九年五月二十五日第一審判決( 起訴案號：臺灣臺東地方法院檢察署
八十七年度偵續字第五二號 )，提起上訴，本院判決如左：
    主  文
上訴駁回。
    理  由
一公訴意旨略以：被告乙○○係中國國民黨( 以下簡稱國民黨 )之主任委員( 現為同
  黨雲林縣黨部主任委員 )，於民國( 下同 )八十六年十一月五日，甲○○參選臺東
  縣第十三屆鯀長選舉之際，擅自以國民黨臺東縣黨部名義，製作標題為「唬爛元」
  ( 閩南語意指虛偽不實之人 )之文宣海報，其中並畫有甲○○貪圖金元寶及縣長烏
  紗帽之漫畫，暗示甲○○「唬爛」之人、「貪污之徒」，再以夾報散發臺東縣民之
  方式，公然侮辱甲○○，因認被告涉有刑法第三百零九條公然侮辱罪嫌。
二訊據被告乙○○堅決否認有公然侮辱之犯意，辯稱：伊稱告訴人甲○○為「唬爛人
  」，係因為告訴人曾承諾不會競選該次台東縣長選舉，惟竟食言違紀參選，指其為
  不誠實之人；再繪有烏紗帽及帽下之金銀財寶圖，並稱告訴人「將來難保不胡搞」
  之用語，係要提醒選民慎選縣長，金銀財寶圖是指縣長握有預算之權，且所用圖示
  及言語係對被告主動以嚴厲語句攻擊國民黨陳建年縣長所為之被動反擊措施，非指
  告訴人為貪官污吏，更非粗鄙謾罵之言詞可比等語。
三經查：
  (一)被告乙○○堅稱八十六年國民黨提名縣長候選人前，曾多次拜訪告訴人，嗣並以
    國民黨台東縣黨部主任委員身分，陪同前任國民黨中央黨部秘書長吳伯雄拜訪甲
    ○○時，甲○○均向被告稱：伊不會競選縣長等語，該黨因被甲○○誤導不競選
    ，遂提名陳建年競選縣長連任，迨國民黨提名陳建年為台東縣第十三屆縣長候選
    人，詎甲○○竟違紀於八十六年十月二十七日向台東縣選舉主委員會登記為台東
    縣第十三屆縣長候選人，被告遂認告訴人不說實話之俗稱戲謔「唬爛」元系列之
    一競選文宣，係表示告訴人慣用不說實話戲謔之詞，應乏損害告訴人名譽之故意
    ，殊與刑法第三百零九條第一項侮辱之所謂以粗鄙之言語辱罵告訴人之要件有別
    ，即上開文宣，並無侮辱告訴人之不法犯意。
  (二)又查該次選舉被告所屬政黨提名之候選人即現東縣縣長陳建年，與告訴人處於競
    爭激烈之情況，告訴人亦稱為「勢均力敵」，雙方均打出用語強烈甚至聳動之文
    宣相互攻防，告訴人甲○○於八十六年違紀參選後，迭在媒體攻訐執政之國民黨
    謂：「你們( 指包括執政之國民黨台東縣歷任縣長蔣聖愛等，各級民意代表或軍
    警公職人員等 )四十年來，都無建設」等語，經國民黨國民黨台東縣黨部以文宣
    「唬爛元．系列二」轉載八十六年台東縣民進黨縣長候選人黃昭輝亦在競選文宣
    揭露：「甲○○到澳門賭博，謊稱赴大陸去祭祖( 一年來祭拜十幾次 )」、「連
    祖先都敢拿出來騙」、「黑白( 指說謊 )浪君祭祖奇譚」，益見告訴人說話不誠
    實。有該次選戰中之各項文宣海報附卷可證，而候選人相互攻訐，乃民主國家選
    舉期間所常見( 惟我國之選舉文化確已達惡質化之地步 )，從嚴認定之結果，告
    訴人至少具公眾人物之身份，在選舉期間，自應受較之一般人多且應忍受之公評
    與責問，此乃一般選民及候選人已普遍具有之公識，尚無疑義。
  (三)至本件告訴人提出之卷附繪有「佈滿金銀財寶之縣長烏紗帽」，其中「金銀財寶
    」其本意係表示當縣長象徵有預算權、人事權，旨在提醒選民慎重投選縣長而言
    ，並非暗示甲○○腦內欲想取得金銀財寶，且因甲○○確經國民黨栽培成為台東
    縣副議長，竟違紀參選，被告始在文宣漫圖上以文字將其「叛黨」真相揭發，要
    屬事實。況本件文宣所繪之烏紗帽，並未以文字表明甲○○有何「貪官污吏」之
    詞，上開事實，業經被告在偵訊供述綦詳( 見五二號偵卷二十二頁倒數第二行至
    廿三頁背面 )。該文宣上「難保將來不胡搞」之字樣，係緊接上文而來，意指告
    訴人前亦係國民黨之黨員，嗣其違紀參選，己有違誠信，則將來自難保證其有遵
    守誠信之作為，其性質僅為質疑而已；另文宣上之漫畫亦僅為宣傳之一種手段，
    提醒選民要慎選縣長，並未指明告訴人於日後當選縣長係屬貪官污吏之徒。本件
    依卷附告訴人所提出之前開文宣觀之，其上固有記載告訴人指訴之前揭各項字眼
    與漫畫，其中所用之「．．．．難保不胡搞」等字樣，及畫有縣長烏紗帽、金銀
    財寶之漫畫，此與吾人平日意思表達所使用文字語言等方式相比，固較為激烈、
    聳動，其所採之該表達方式是否適當，自可由國民依理性之思考予以評斷，至該
    文宣所使用「難保不胡搞」云云之字語及前開漫畫，亦屬個人或某團體就他人行
    為所用之憶測之詞或圖畫，所涉及亦僅係其個人或某團體對他人之評價，非如一
    般世俗粗鄙謾之言詞可比，其內容是否公正真實，方式是否適當，有無背政黨在
    選舉時應保持君子之爭之社會要求，自可待民眾為理智衡平之判斷，尚難遽認被
    告有侮辱告訴人之犯意。
四本案原經臺灣臺東地方法院檢察署檢察官以八十六年度偵字第三三四八號不起訴處
  分，惟經告訴人再議後，由臺灣高等法院花蓮分院檢察署檢察長以八十七年度議字
  第二一五號命令及同案號之處分書有無涉及刑法第三百零九條公然侮辱犯行，經公
  訴人偵查後提起本件公訴；然查：本件勾稽前述臺灣高等法院花蓮分院檢察署八十
  七年度議字第二一五號處分書之理由，不僅詳述被告不涉及刑法誹謗罪及公職人員
  選舉罷免法第九十二條之罪之理由，且對於被告所為亦不涉刑法公然侮辱之犯行，
  並於結論稱：「難以之認被告有侮辱告訴人之不法犯意」「被告應無侮辱告訴人之
  犯意」等語，認再議之聲請無理由而為駁回之處分( 見卷附之處分書 )，惟處分書
  主旨竟突然兀地出現公然侮辱部分，另行發回續查」云云，發回命令理由，顯有矛
  盾，併予明。
五綜上所述，本案之系爭海報，乃因被告於選舉期間擔任國民黨台東縣黨部主任委員
  而制作，與當時對手甲○○( 即本案告訴人 )處於相互競爭之激烈情況，雙方均打
  出用語強烈之文宣互為攻防，此有該次選舉之多張文宣海報附卷可稽( 原審卷第二
  三頁、第二九頁、第六一頁、第六三頁 )。是在民主國家之競選期間，雙方常會利
  用文宣攻勢嚴厲指摘對方不是之處或以用字遣較為誇張之手法批評對手，乃我國選
  舉文化所常見，故從嚴認定結果，系爭海報上之用語是以較聳動、誇大之方式為評
  論，告訴人既參與多次競選活動，對此種文宣攻防手法應甚為了解，此種因選舉「
  須面對來自他方種種不利於己之指責與批判」所造成之名譽受損，自應在告訴人可
  預料之中，亦應屬於競選期間合理評論之範圍中。本件不能證明被告犯罪，再本院
  依職權調查本案現存及相關範圍之任何事證，仍查無其他積極之證據，足認被告確
  有公訴人所指犯行，原審諭知無罪之判決，尚無不合，公訴人之上訴意旨，仍執同
  原審之辯詞，指摘原判決不當，核無理由，應予駁回。
據上論斷，應依刑事訴訟法第三百六十八條，判決如主文。
中      華      民      國      八十九      年    八      月    卅一    日
                                    審判長法官  吳  鴻  章
                                          法官  林  德  盛
                                          法官  黃  永  祥
右為正本證明與原本無異。
本件不得再上訴。
                書記官  陳  淑  芬
中      華      民      國      八十九      年    八      月    卅一    日


司法院資訊處製作；財團法人民間司法改革基金會備份。
